臺灣高雄地方法院民事裁定
111年度消債抗更一字第1號
抗  告  人  辜仁男  

代  理  人  李靜怡律師

相  對  人  
即  債權人  玉山商業銀行股份有限公司


法定代理人  黃男州  


相  對  人  
即  債權人  日盛銀行商業銀行股份有限公司

法定代理人  郭倍廷  


相  對  人  
即  債權人  旺旺友聯產物保險股份有限公司

法定代理人  孔令範  



相  對  人  
即  債權人  杜明惠  
上列當事人間消費者債務清理條例聲請免責事件，抗告人對於中
華民國111年1月5日本院110年度消債聲免字第67號裁定提起抗告
，經臺灣高等法院高雄分院發回，本院裁定如下：
    主  文
原裁定廢棄。
抗告人即債務人辜仁男應予免責。
抗告程序費用新臺幣壹仟元由相對人負擔。
    理  由
一、抗告意旨略以：抗告人前經本院107年度消債職聲免字第5號
    、107年度消債抗字第8號裁定（以下合稱系爭不免責裁定）
    認定抗告人於聲請前2年間之可處分所得新臺幣（下同）164
    萬2,458元，扣除個人生活必要費用29萬5,475元，與扶養費
    支出6萬1,152元，仍有餘額128萬5,831元，而普通債權人未
    受分配，認抗告人有消債者債務清理條例（下稱消債條例）
    第133條等不免責事由，而為抗告人不免責之裁定。抗告人
    於上開裁定確定後，已分別償還各債權人共計118萬8,440元
    ，並據此提起本件聲請，原裁定以抗告人清償金額未達餘額
    128萬5,831元而為不免責之裁定，固非無見，然原裁定（即
    本院110年度消債聲免字第67號裁定，下稱原裁定）漏未計
    算債權人即相對人玉山商業銀行股份有限公司（下稱玉山銀
    行）另透過強制執行程序受償之306元，且抗告人於原裁定
    後，持續由債權人即相對人杜明惠經強制執行程序扣薪清償
    17萬5,312元，又戮力償還債權人即相對人杜明惠7萬2,000
    元及旺旺友聯產物保險股份有限公司（下稱旺旺保險公司）
    6,500元，抗告人目前分別清償各普通債權人共計146萬8,73
    2元，已逾上揭之分配總額最低數額128萬5,831元，且均已
    達各普通債權人應受分配額，抗告人已符合消債條例第141
    條規定之免責要件，縱無消債條例第141條規定適用，亦有
    同條例第142條規定適用，爰請求廢棄原裁定等語。
二、經查：
　㈠按債務人因第133條之情形，受不免責之裁定確定後，繼續清
    償達該條規定之數額，且各普通債權人受償額均達其應受分
    配額時，得聲請法院裁定免責；法院為不免責或撤銷免責之
    裁定確定後，債務人繼續清償債務，而各普通債權人受償額
    均達其債權額之20%以上者，法院得依債務人之聲請裁定免
    責，消債條例第141條第1項、第142條第1項定有明文。參酌
    消債條例第141條第1項規定之立法理由「為鼓勵債務人利用
    其薪資、執行業務所得或其他固定收入清償債務，以獲得免
    責，債務人縱因第133條之情形，受不免責之裁定，如其事
    後繼續工作並清償債務其清償額達於第133條所定之數額，
    且各普通債權人受償額均達依該數額應受分配額時，各債權
    人之債權已獲相當程度之保障時，自宜賦與其重建經濟之機
    會，爰設本條，明定此際債務人得聲請法院裁定免責」，及
    同條例第142條第1項規定之立法理由「為鼓勵債務人努力清
    償債務以獲得免責，法院為不免責之裁定或撤銷免責之裁定
    確定後，債務人如能繼續清償債務，使各普通債權人受償額
    均達其債權額之百分之20以上者，各債權人之債權應已獲相
    當程度之保障，自宜賦與其重建經濟之機會，爰設本條，明
    定法院得依債務人之聲請，為免責之裁定。惟法院為裁定時
    ，仍應斟酌債務人不免責事由之情節、債權人受償情形及其
    他一切情狀，而為准駁，並非當然予債務人免責（臺灣高等
    法院高雄分院111年度消債抗字第2號卷，下稱高院卷，第97
    至98頁），可知二者立法目的固同為鼓勵債務人努力清償債
    務以獲得免責，惟適用前提與法律效果則有不同。消債條例
    第141條規定係以債務人前因同條例第133條所定事由受不免
    責裁定為前提；至同條例第142條規定，則以該條例所有不
    免責或撤銷免責之情形均得適用，故倘債務人除有同條例第
    133條不免責情形外，尚具備同條例第134條各款不免責情形
    之一，縱其清償額已達133條所定之數額，仍無法逕依同條
    例第141條規定予以免責。
　㈡抗告人前於民國105年5月26日依消債條例聲請更生，本院以1
    06年度消債清字第126號裁定准自106年8月15日起開始清算
    程序，於清算程序整理各相對人債權總額如附表「債權總額
    」欄位所示，然抗告人並無財產可供清償財團費用及財團債
    務，本院民事執行處司法事務官以106年度司執消債清字第8
    0號裁定清算程序終止，並經本院以抗告人於裁定開始清算
    程序後，認定抗告人於聲請前2年間之可處分所得164萬2,45
    8元，扣除個人生活必要費用29萬5,475元及扶養費支出6萬1
    ,152元，仍有餘額128萬5,831元，而普通債權人未受分配，
    且另有故意於財產及收入狀況說明書為不實記載之行為，認
    抗告人符合消債條例第133條前段及第134條第8款之事由，
    而裁定抗告人不免責確定等情，經本院依職權調取上開卷宗
    核閱無訛，堪認屬實。參諸前揭說明，縱抗告人清償額已達
    消債條例第133條所定數額，仍無法逕依同條例第141條第1
    項規定予以免責，抗告人此部分主張於法尚有未符，從而本
    院應依同條例第142條規定，審酌各普通債權人受償額是否
    均達其債權額之20%以上，暨抗告人原不免責事由情節、債
    權人受償情形及其他一切情狀等情為准駁之依據。
　㈢經查，關於抗告人於系爭不免責裁定確定後再繼續清償之數
    額，抗告人於原審已清償債權人玉山銀行1萬7,306元、旺旺
    保險公司9萬元、日盛銀行商業銀行股份有限公司（下稱日
    盛銀行）1萬5,000元及杜明惠109萬2,614元，共計121萬4,9
    20元等情，有抗告人提出之存款回條、轉帳明細、清償證明
    、本院民事執行處通知函、交通部臺灣鐵路局高雄運務段楠
    梓站（下稱臺鐵楠梓站）代扣款給付債權人一覽表、抗告人
    郵局無摺存款單、員工延時費請領單可證（原審卷第7頁至
    第68頁），且經原審函詢臺鐵楠梓站扣薪情形，經函覆於10
    9年至110年間扣款給付債權人杜明惠109萬2,614元、玉山銀
    行306元，有臺鐵楠梓站110年12月3日楠梓總字第110000001
    5號函、110年12年22日楠梓總字第1100000017號函暨所附扣
    款給付債權人一覽表可參（原審卷第110頁至第114頁、第12
    2頁至第126頁），另有玉山銀行陳報抗告人於109年9月22日
    繳款1萬7,000元之陳報狀可憑（原審卷第87頁）。於原審裁
    定後，抗告人又清償杜明惠7萬2,000元、旺旺保險公司6,50
    0元，於111年1月18日、2月15日經杜明惠聲請強制執行扣薪
    清償2萬5,457元、9萬3,276元，有郵政匯款申請書及抗告人
    郵局無摺存款收執聯可證（111年度消債抗字第4號卷，下稱
    前審卷，第19頁、第41頁至第49頁、第93頁），杜明惠復自
    陳於111年1月25日、1月27日、2月24日及3月17日另受償7,9
    17元、2萬8,000元、5,113元及7萬6,470元，有杜明惠提出
    之總結表可參（前審卷第73頁）。
　㈣故依據目前卷內資料，抗告人於系爭不免責裁定確定後，至
    少已繼續清償各該普通債權人如附表「已受清償金額」欄所
    示，清償總額如「各項合計」欄所示，是以，依據附表「應
    受清償金額」欄及「已受清償金額」欄，足認各普通債權人
    之受償額均達其債權額20％以上，且參以附表「各項合計」
    欄可見抗告人清償總額已逾系爭不免責裁定所認定之最低數
    額128萬5,831元，復參以玉山銀行110年11月4日陳報狀、日
    盛銀行110年11月10日陳報狀及旺旺保險公司110年12月18日
    陳報狀（原審卷第87、89、115頁）所示，多數債權人皆已
    同意本院裁定准許抗告人免責，更可顯見抗告人於系爭不免
    責裁定確定後，確有積極面對努力清償債務。
　㈤至杜明惠固抗辯其實際僅受償131萬6,522元（前審卷第69頁
    ），並提出總結表及存摺影本為據（前審卷第73頁至第89頁
    ），惟據臺鐵楠梓站陳報杜明惠自不免責裁定確定後，迄至
    110年12月因扣薪受償金額已達109萬2,614元，加計杜明惠
    自陳於111年已受償30萬8,223元（前審卷第69頁），已逾杜
    明惠陳稱受償額度，況縱令杜明惠僅受償131萬6,522元，惟
    此清償數額與附表編號1至3「已受清償金額」欄所示數額加
    總，亦逾系爭不免責裁定所審認之最低清償數額128萬5,831
    元，受償之債權額更已超過20％以上。而抗告人於原裁定後
    所另行清償杜明惠之7萬2,000元，係由抗告人之主管即臺鐵
    楠梓站站長呂正輝好意先行借貸，以供抗告人用以償還杜明
    惠債權之用，業據呂正輝出具聲明書及其中華郵政存簿儲金
    簿封面及內頁影本在卷可參（高院卷第51頁），並無杜明惠
    所指摘抗告人有另行隱匿財產而未據實說明之情事，反應認
    抗告人對於債務之處理態度積極。
　㈥又杜明惠另抗辯抗告人目前仍任職於臺鐵楠梓站，故受有應
    休未休而獲取之工資未陳報涉有隱匿財產，且抗告人之女兒
    目前已年滿23歲，據106年度之綜合所得稅清單以觀應有薪
    資，故抗告人之扶養費用應更為減低等情。惟參諸交通部鐵
    路管理局107年3月7日鐵運綜字第10700006763號函所覆抗告
    人103年1月起至105年12月止（即抗告人聲請清算之前2年）
    之收入明細表所示，抗告人103年度及105年度之不休假加班
    費各為9,336元及1萬0,669元（107年度消債職聲免字第5號
    卷第34至36頁），此業經系爭不免責裁定算入抗告人之收入
    部份，要無隱匿之情。而抗告人於聲請清算前2年之扶養支
    出，亦同經系爭不免責裁定認定在案，並據此審認債務人最
    低清償額度，則其後受理聲請免責事件之法院應盡量採與前
    確定裁定相同標準認定，以符誠信，俾免造成突襲性裁判。
    （司法院101年第2期民事業務研究會消費者債務清理專題第
    1號問題研審小組意見參照）且依消債條例第133條之規定，
    計算各普通債權人應受分配總額，係以債務人聲請清算前2
    年作為基準，故本件抗告人收入與支出之必要費用應以105
    年5月26日前2年為計算，與杜明惠所指稱之106年度要無關
    聯。
四、綜上所述，本件抗告人於系爭不免責裁定確定後，繼續清償
    債務，各普通債權人受償額均達其債權額20％以上，符合消
    債條例第142條所規定再次聲請免責之要件，復查無其他應
    予不免責之事由存在，本院審酌前次不免責事由之情節、債
    權人受償情形、抗告人清償債務等一切情狀，認抗告人應予
    免責，以重建其經濟生活，爰裁定如主文。
五、依消費者債務清理條例第142條，裁定如主文。
中　　華　　民　　國　 111　　年　　 9　　月　　20　　日
                民事第一庭  審判長法　官  蔣志宗
　　　　　　　　　                法  官  劉定安
　　　　　　　　　                法  官  趙彬
　　　　　　　　　　　　　　　　　
以上正本係照原本作成。
本裁定除以適用法規顯有錯誤者為理由外，不得再抗告。如提起
再抗告，應於收受本裁定正本送達後10日內提出再抗告狀（須按
對造人數添具繕本），並繳納再抗告裁判費新臺幣1,000元。　
中　　華　　民　　國　　111 　年　　9 　　月　　20　　日
                                  書記官  洪王俞萍　　　　　　　　　　　　　　
附表：
編號 債權人 債權表  應受清償金額 （新臺幣） 已受清償金額 （新臺幣）   債權額 （新臺幣） 比例   1 玉山商業銀行股份有限公司 19,356元 20％ 3,871元 17,306元 2 日盛國際商業銀行股份有限公司 32,288元 20％ 6,458元 15,000元 3 旺旺友聯產物保險股份有限公司 297,275元 20％ 59,455元 96,500元 4 杜明惠　 3,612,193元 20％ 722,439元 1,400,847元 各項合計  3,961,112元  792,223元 1,529,653元 備註： 一、依據附件所示本院106年度司執消債清字第80號清算程序製作之分配表。 二、玉山銀行： 　(1)清償紀錄： 　1.110.09.22清償新臺幣（下同）17,000元：存款回條。(原審卷第7頁) 　2.110.11.04陳報：同意免責。(原審卷第87頁) 　3.臺鐵楠梓站110.12.22函覆：扣薪受償306元。(原審卷第125至126頁)    4.以上金額合計為：17,000+306=17,306元。 三、日盛銀行： 　(1)清償紀錄： 　1.110.09.24清償15,000元：轉帳明細、清償證明書。(原審卷第8至9頁)    2.110.11.10陳報：債務已清償結案。(原審卷第89頁)    3.以上金額合計為：15,000元。 四、旺旺保險公司： 　(1)清償紀錄： 　1.110.09.23清償90,000元：匯款申請書。(原審卷第10頁)    2.110.12.08陳報：同意免責。(原審卷第115頁)     3.111.03.24清償6,500元：匯款申請書。(前審卷第93頁) 　4.以上金額合計為：90,000+6,500=96,500元。 五、杜明惠： 　(1)清償紀錄： 　1.陸續清償1,066,440元：扣款一覽表、郵局無摺存款單、延時請領單。(原審卷第12至68頁)--此項後依據臺鐵楠梓站110.12.03函覆：已給付杜明惠1,092,614元。(原審卷第110至114頁)  　2.111.01.12清償72,000元：匯款申請書、聲明書暨存摺內頁影本。(前審卷第19頁、高院卷      第51至54頁) 　3.111.01.18、111.02.15強制扣款118,733元：郵政匯款申請書、郵局無摺存款單。(前審卷      第19、41至49、93頁) 　4.111.03.24債權人陳報受償117,500元。(前審卷第73頁) 5.以上金額合計為：1,092,614+72,000+118,733+117,500=1,400,847元。